---
title: '01: Preprocessament inicial de les dades'
author: "Soulaiman el Hamri"
date: "`r Sys.Date()`"
output:
  pdf_document:
    toc: true
    toc_depth: 3
  html_document:
    toc: true
    toc_depth: '3'
    df_print: paged
editor_options:
  markdown: null
---

```{r setup, include=FALSE}
knitr::opts_chunk$set(echo = TRUE)

# Llistem les llibreries necessàries
librerias <- c("ggplot2", "dplyr", "readr", "car", "pROC", "nnet", "tidyr", "VIM", "ggcorrplot", "GGally", "caret", "ggpubr", "knitr", "tidyverse", "kableExtra", "lubridate", "jsonlite")

# Funció per carregar i instalar librerías si es necesario
cargar_librerias <- function(librerias) {
  for (paquete in librerias) {
    if (!requireNamespace(paquete, quietly = TRUE)) {
      install.packages(paquete, dependencies = TRUE)
    }
    library(paquete, character.only = TRUE)
  }
}

# Cargamos todas las librerías
cargar_librerias(librerias)
```

# 1. Introducció

Aquest document descriu el **preprocessament inicial de les dades meteorològiques i de qualitat de l’aire** registrades a la ciutat de Barcelona. Aquest pas és essencial per garantir la **coherència, qualitat i integritat** de les dades abans de realitzar qualsevol anàlisi estadística o modelització posterior.

## 1.1. Fonts de dades

-   **Dades meteorològiques (2021–2025)**: registres diaris i extrems de Meteocat.

-   **Metadades meteorològiques**: descripcions de cada acrònim i unitats.

-   **Fitxer d’estacions**: ubicació i municipi de cada estació meteorològica.

-   **Dades de qualitat de l’aire**: mesuraments històrics dels principals contaminants (NO2, PM10, PM2.5, O3, etc.).

# 2. Descripció de les dades

## 2.1. Dades meteorològiques (Meteocat)

Els conjunts de dades meteorològiques corresponen als anys **2021, 2022, 2023, 2024 i 2025**, i han estat descarregats del portal de dades obertes de la Generalitat de Catalunya. Cada fitxer conté **observacions diàries o valors extrems** mesurats per les estacions automàtiques (XEMA) gestionades per Meteocat.

Les columnes principals són:

-   **`DATA_LECTURA`**: Data (i hora opcional) de la mesura, en format `"YYYY-MM-DD"` o `"YYYY-MM-DD HH:MM:SS"`.

-   **`DATA_EXTREM`**: En cas de valors extrems (p. ex., temperatura màxima), indica la data i hora exactes en què es va produir el valor.

-   **`CODI_ESTACIO`**: Codi identificador únic de l’estació meteorològica.

-   **`ACRÒNIM`**: Sigla curta que identifica la variable mesurada (ex.: `TM`, `TX`, `HRM`, `PPT`, `PM`...)

-   **`VALOR`**: Valor mesurat de la variable corresponent.

Aquesta informació es completa amb un fitxer de metadades, que inclou:

-   **`ACRÒNIM`**: Coincideix amb el del dataset principal.

-   **`NOM_VARIABLE`**: Nom complet de la variable (ex.: "Temperatura mitjana diària").

-   **`UNITAT`**: Unitat de mesura (ex.: °C, %, mm, hPa).

-   **`CODI_VARIABLE`**: Identificador intern de la variable.

Exemples de variables meteorològiques rellevants:

| ACRÒNIM | NOM VARIABLE                      | UNITAT |
|---------|-----------------------------------|--------|
| TM      | Temperatura mitjana diària        | °C     |
| TX      | Temperatura màxima diària         | °C     |
| HRM     | Humitat relativa mitjana          | \%     |
| PPT     | Precipitació acumulada            | mm     |
| PM      | Pressió atmosfèrica mitjana       | hPa    |
| VVM10   | Velocitat mitjana del vent a 10 m | m/s    |

Aquestes dades són fonamentals per contextualitzar els nivells de contaminació en funció de la meteorologia.

## 2.2. Dades de qualitat de l’aire

El conjunt de dades conté registres de **mesures horàries** de concentració de contaminants atmosfèrics des de l’any 1991 fins al 2025. L’origen de les dades és l’administració ambiental catalana i el portal Open Data.

Les columnes principals inclouen:

-   **`codi_estacio`**: Codi alfanumèric de l’estació de mesura.

-   **`nom_estacio`**: Nom de l’estació (ex.: "Eixample", "Gràcia", "Zona Universitària"...).

-   **`data`**: Data de mesura.

-   **`hora`**: Hora de mesura (de 1 a 24).

-   **`contaminant`**: Substància mesurada (ex.: `NO2`, `PM10`, `PM2.5`, `O3`).

-   **`valor`**: Valor de concentració horària (normalment en µg/m³).

Es descarten columnes complementàries com:

-   `magnitud`, `codi_ine`, `municipi`, `geocoded_column`, `codi_comarca`, `nom_comarca`

Contaminants d’interès seleccionats:

-   **`NO2` (diòxid de nitrogen)**: Indica presència de trànsit intens.

-   **`PM10` i `PM2.5` (partícules en suspensió)**: Afavoreixen problemes respiratoris.

-   **`O3` (ozó troposfèric)**: Forma contaminant secundari amb impactes en salut i vegetació.

# 3. Preprocessat

## 3.1. Dades meteorologiques

Aquest apartat descriu detalladament el procés de preparació inicial de les dades meteorològiques corresponents als anys 2021 a 2025. El flux de treball inclou la lectura dels fitxers, la unificació en un únic conjunt de dades, l’enriquiment amb metadades descriptives, la conversió correcta de dates i el filtratge per seleccionar només les estacions ubicades a Barcelona.

Primerament, farem la lectura dels fitxers anuals

```{r, warning=FALSE, message=FALSE}
# Carreguem els fitxers corresponents als anys 2021 a 2025
df_2021 <- read_csv("../data/raw/meteocat/2021_MeteoCat_Detall_Estacions.csv")
df_2022 <- read_csv("../data/raw/meteocat/2022_MeteoCat_Detall_Estacions.csv")
df_2023 <- read_csv("../data/raw/meteocat/2023_MeteoCat_Detall_Estacions.csv")
df_2024 <- read_csv("../data/raw/meteocat/2024_MeteoCat_Detall_Estacions.csv")
df_2025 <- read_csv("../data/raw/meteocat/2025_MeteoCat_Detall_Estacions.csv")
```

Cada fitxer conté les mateixes columnes i estructura, per tant es poden combinar fàcilment.

A continuació unifiquem els conjunts:

```{r, warning=FALSE, message=FALSE}
# Unifiquem tots els conjunts de dades en un únic dataframe
df_all_years <- bind_rows(df_2021, df_2022, df_2023, df_2024, df_2025)

# Mostrem un resum del conjunt complet
summary(df_all_years)

```

Incorporem les metadades:

```{r, warning=FALSE, message=FALSE}
# Carreguem el fitxer de metadades
df_metadata <- read_csv("../data/raw/meteocat/MeteoCat_Metadades.csv", col_types = cols(
  CODI_VARIABLE = col_double(),
  NOM_VARIABLE = col_character(),
  UNITAT = col_character(),
  ACRÒNIM = col_character()
))
# Fem la unió per l’acrònim per enriquir les dades amb noms i unitats
df_enriched <- left_join(df_all_years, df_metadata, by = "ACRÒNIM")
```

Aquesta unió afegeix per a cada fila el **nom complet de la variable** i la seva **unitat de mesura**.

```{r, warning=FALSE, message=FALSE}
df_enriched <- df_enriched %>%
  mutate(
    DATA_LECTURA = parse_date_time(DATA_LECTURA, orders = c("ymd")),

    DATA_EXTREM = ifelse(is.na(DATA_EXTREM),
                         NA_character_,
                         paste(DATA_LECTURA, DATA_EXTREM)
                         ),
    DATA_EXTREM = parse_date_time(DATA_EXTREM, orders = "ymd HMS")
  )
```

```{r}
na_summary <- colSums(is.na(df_enriched))
print(na_summary)
```

Com es pot observar, **només la columna `DATA_EXTREM` conté valors nuls**, ja que aquesta variable només s’omple en el cas de variables de tipus extrem (com `TX`, `TN`, etc.). Aquest comportament és **esperat i no implica un error de les dades**. La resta de columnes no presenta valors nuls, fet que confirma la bona qualitat del conjunt principal.

```{r, warning=FALSE, message=FALSE}

# Llibreries necessàries
library(dplyr)
library(readr)

# Llegim el fitxer d’estacions meteorològiques
estacions <- read_csv("../data/raw/meteocat/estacions_xema.csv")

# Filtratge per municipi: seleccionem només estacions de Barcelona (codi INE 80193)
estacions_barcelona <- estacions %>%
  filter(nom_municipi == 80193)

# Extreiem els codis d’estació com a vector
codis_barcelona <- estacions_barcelona$codi_estacio %>% unique()

# Mostrem els codis obtinguts per verificació
print(codis_barcelona)

# Guardem les estacions de Barcelona en un CSV
write_csv(estacions_barcelona, "../data/processed/meteocat/estacions_barcelona.csv")

# Apliquem el filtratge al dataset meteorològic enriquit
df_bcn <- df_enriched %>%
  filter(CODI_ESTACIO %in% codis_barcelona)

# Assegurem-nos que el directori de sortida existeix
dir.create("../data/processed/meteocat", recursive = TRUE, showWarnings = FALSE)

# Guardem el conjunt filtrat amb només les estacions de Barcelona
write_csv(df_bcn, "../data/processed/meteocat/meteocat_2021_2025_bcn_processed.csv")

```

També s'han processat les dades meteorológiques de les 4 estacions que hi ha a Barcelona, inlcouen registres històrics de 1995 a 2025.

```{r, warning=FALSE, message=FALSE}

# Forcem que totes les columnes es llegeixin com a text per evitar errors en unir-les
col_types_forcats <- cols(.default = "c")

# Llegim els CSVs des de les seves rutes
df_D5 <- read_csv("../data/raw/meteocat/dades_estacions/30597_D5.csv", col_types = col_types_forcats, na = c("", "NA"))
df_X2 <- read_csv("../data/raw/meteocat/dades_estacions/30597_X2.csv", col_types = col_types_forcats, na = c("", "NA"))
df_X4 <- read_csv("../data/raw/meteocat/dades_estacions/30597_X4.csv", col_types = col_types_forcats, na = c("", "NA"))
df_X8 <- read_csv("../data/raw/meteocat/dades_estacions/30597_X8.csv", col_types = col_types_forcats, na = c("", "NA"))

# Unim tots els dataframes en un sol
df_meteo <- bind_rows(df_D5, df_X2, df_X4, df_X8)

#  Carreguem el fitxer de metadades
df_metadata <- read_csv("../data/raw/meteocat/MeteoCat_Metadades.csv", col_types = cols(
  CODI_VARIABLE = col_double(),
  NOM_VARIABLE = col_character(),
  UNITAT = col_character(),
  ACRÒNIM = col_character()
))

# Variables que tenen columna de 'Data Extrem'
variables_amb_extrem <- c("TX", "TN", "HRX", "HRN", "PX", "PN", "VVX10")

# Normalitzem la data de lectura
df_meteo <- df_meteo %>%
  mutate(DATA_LECTURA = dmy(DATA) %>% format("%Y-%m-%dT00:00:00Z"))

# Transformem a format llarg
acronims <- df_metadata$ACRÒNIM

resultats <- map_dfr(acronims, function(acronim) {
  col_valor <- sym(acronim)

  # Si la variable té data extrem, l'afegim
  if (acronim %in% variables_amb_extrem) {
    col_extrem <- sym(paste0("Data Extrem ", acronim))
    dades <- df_meteo %>%
      select(DATA_LECTURA, CODI_ESTACIO = EMA, valor = !!col_valor, data_extrem = !!col_extrem)
  } else {
    dades <- df_meteo %>%
      select(DATA_LECTURA, CODI_ESTACIO = EMA, valor = !!col_valor) %>%
      mutate(data_extrem = NA)
  }

  # Tractament del valor i format final
  dades %>%
    filter(!is.na(valor)) %>%
    mutate(
      ACRÒNIM = acronim,
      VALOR = str_replace(valor, ",", ".") %>% as.numeric(),
      DATA_EXTREM = if_else(
        !is.na(data_extrem),
        format(ymd_hms(data_extrem), "%Y-%m-%dT%H:%M:%SZ"),
        NA_character_
      )
    ) %>%
    select(DATA_LECTURA, DATA_EXTREM, CODI_ESTACIO, ACRÒNIM, VALOR)
}) %>%
  left_join(df_metadata, by = "ACRÒNIM") %>%
  select(DATA_LECTURA, DATA_EXTREM, CODI_ESTACIO, ACRÒNIM, VALOR, CODI_VARIABLE, NOM_VARIABLE, UNITAT)

#  Ordenem per data, estació i variable
resultats <- resultats %>%
  arrange(DATA_LECTURA, CODI_ESTACIO, ACRÒNIM)

# Guardem el resultat final en CSV
write_csv(resultats, "../data/processed/meteocat/meteocat_1995_2025_bcn_processed.csv")
```

## 3.2. Dades de contaminants

En aquest apartat es duu a terme el preprocessament de les dades de qualitat de l’aire, provinents del conjunt històric (1991–2025) que conté mesuraments horaris dels principals contaminants atmosfèrics a diferents estacions de Catalunya. Ens centrarem exclusivament en les estacions **ubicades dins del municipi de Barcelona**, i seleccionarem només aquells **contaminants d'interès** per a l’estudi, amb un filtratge, neteja i preparació estructurada per a l'anàlisi posterior.

```{r, warning=FALSE, message=FALSE}


# Carreguem les dades crues de qualitat de l'aire
contaminants_raw <- read_csv("../data/raw/contaminants/dades_qualitat_aire_1991_2025.csv")

head(contaminants_raw)

# Filtratge per municipi (municipi == "Barcelona")
df_bcn_contaminants <- contaminants_raw %>%
  filter(municipi == "Barcelona")

# Definim els contaminants rellevants per a l’estudi
contaminants_interessants <- c("NO2", "PM10", "PM2.5", "O3")

# Seleccionem només les observacions corresponents a aquests contaminants
df_bcn_contaminants <- df_bcn_contaminants %>%
  filter(contaminant %in% contaminants_interessants)

# Comptem quantes observacions hi ha per estació i contaminant
df_bcn_contaminants %>%
  count(nom_estacio, contaminant) %>%
  arrange(nom_estacio, contaminant)

# Eliminem columnes que no aporten valor analític directe
df_bcn_contaminants <- df_bcn_contaminants %>%
  select(-magnitud, -codi_ine, -municipi, -codi_comarca, -nom_comarca, -geocoded_column)


# Comprovem la presència de valors nuls a les columnes principals
na_summary_contaminants <- colSums(is.na(df_bcn_contaminants))
print(na_summary_contaminants)

# Ordenem les dades per facilitar l'anàlisi temporal posterior
df_bcn_contaminants <- df_bcn_contaminants %>%
  arrange(nom_estacio, contaminant, data)

# Crear carpeta de sortida si no existeix
dir.create("../data/processed/contaminants", recursive = TRUE, showWarnings = FALSE)

# Guardar el dataset filtrat
write_csv(df_bcn_contaminants, "../data/processed/contaminants/contaminants_bcn_filtrat.csv")

```

El dataset resultant conté les observacions horàries dels contaminants **NO2, PM10, PM2.5 i O3** a les diferents estacions de Barcelona, estructurat cronològicament i amb les columnes essencials per a l'anàlisi temporal i espacial. En la següent fase es podrà integrar amb les dades meteorològiques per estudiar les relacions entre **qualitat de l’aire** i **condicions ambientals**.

# 4. Conclusions generals

Aquest document ha permès dur a terme una primera fase fonamental del projecte: la preparació, neteja i estructuració dels conjunts de dades que seran la base de les anàlisis posteriors sobre la qualitat de l’aire a la ciutat de Barcelona.

S’han abordat dues fonts de dades complementàries:

-   **Dades meteorològiques (2021–2025)**, proporcionades pel Servei Meteorològic de Catalunya, que han estat unificades, enriquides amb metadades descriptives i filtrades geogràficament per a les estacions situades dins del municipi de Barcelona. El conjunt resultant conté variables ambientals clau (temperatura, humitat, precipitació, pressió atmosfèrica, etc.) en format net i estandarditzat.

-   **Dades de contaminants atmosfèrics (1991–2025)**, provinents de l’administració ambiental catalana, que han estat transformades i filtrades per obtenir observacions horàries dels contaminants **NO2, PM10, PM2.5 i O3** a estacions urbanes de Barcelona. Les dades han estat reorganitzades cronològicament i simplificades per facilitar l’anàlisi temporal i espacial.

Gràcies a aquest treball de preprocessament:

-   S’ha garantit la **coherència temporal i geogràfica** entre les diferents fonts.
-   S’ha assegurat la **qualitat i integritat de les dades**, descartant camps no rellevants i detectant possibles valors nuls.
-   S’han creat conjunts de dades **preparats per a la fusió** i anàlisi conjunta, amb l’objectiu d’estudiar **les relacions entre condicions meteorològiques i nivells de contaminació atmosfèrica**.

A partir d’aquesta base sòlida, en la següent fase del projecte es podrà dur a terme una anàlisi exploratòria, visualització de sèries temporals, estudi de correlacions i construcció de models explicatius o predictius.

Aquest preprocessament inicial constitueix, doncs, una etapa **clau per garantir la robustesa i el rigor analític** de tot el treball posterior.

```{r}
# Llegim el CSV complet amb dades de contaminants
contaminants = read_csv("../data/processed/contaminants/contaminants_bcn_filtrat.csv")

# Filtrar estacions úniques amb la seva localització
estacions_uniques <- contaminants %>%
  select(codi_eoi, nom_estacio, tipus_estacio, area_urbana, altitud, latitud, longitud) %>%
  distinct() %>%
  group_by(codi_eoi) %>%
  slice(1) %>%
  ungroup()

# Exportar a CSV
write_csv(estacions_uniques, "../data/processed/contaminants/estacions_contaminants_bcn_filtrat.csv")


```

```{r}
# Llegim els fitxers
contaminants <- read_csv("../data/processed/contaminants/contaminants_bcn_filtrat.csv")
estacions <- read_csv("../data/processed/contaminants/estacions_contaminants_bcn_filtrat.csv")

# Fem el join pel codi_eoi i actualitzem coordenades
contaminants_actualitzat <- contaminants %>%
  select(-latitud, -longitud) %>%  # eliminem coordenades originals
  left_join(estacions %>% select(codi_eoi, latitud, longitud), by = "codi_eoi")

# Guardem el fitxer actualitzat
write_csv(contaminants_actualitzat, "../data/processed/contaminants/contaminants_bcn_filtrat_coords_net.csv")
```

```{r}

# Carreguem el fitxer amb coordenades netes
contaminants <- read_csv("../data/processed/contaminants/contaminants_bcn_filtrat_coords_net.csv")


# Transformem a llarg format per fer agregació horària
contaminants_llarg <- contaminants %>%
  pivot_longer(
    cols = starts_with("h"), 
    names_to = "hora", 
    values_to = "valor"
  ) %>%
  mutate(
    hora = as.integer(gsub("h", "", hora))
  )

# Agregació per codi_eoi, data i contaminant
contaminants_resum <- contaminants_llarg %>%
  filter(!is.na(valor)) %>%  # eliminar NA abans d'agrupar
  group_by(codi_eoi, nom_estacio, data, contaminant, unitats,
           tipus_estacio, area_urbana, altitud, latitud, longitud) %>%
  summarise(
    valor_mitja = mean(valor, na.rm = TRUE),
    valor_max = max(valor, na.rm = TRUE),
    valor_min = min(valor, na.rm = TRUE),
    .groups = "drop"
  )

# Guardem el fitxer resumit
write_csv(contaminants_resum, "../data/processed/contaminants/contaminants_bcn_resum_diari.csv")
```

```{r}
library(readr)
library(dplyr)

# 1. Carregar el fitxer
contaminants <- read_csv("../data/processed/contaminants/contaminants_bcn_filtrat_coords_net.csv")

# 2. Calcular la mitjana, màxim i mínim per fila
contaminants_enriquit <- contaminants %>%
  rowwise() %>%
  mutate(
    valor_mitja = mean(c_across(h01:h24), na.rm = TRUE),
    valor_max = max(c_across(h01:h24), na.rm = TRUE),
    valor_min = min(c_across(h01:h24), na.rm = TRUE)
  ) %>%
  ungroup()

# 3. Guardar el nou fitxer
write_csv(contaminants_enriquit, "../data/processed/contaminants/contaminants_bcn_ample_enriquit.csv")

```
